臺灣板橋地方法院刑事判決　　　　　　 99年度交易字第789號
公　訴　人　臺灣板橋地方法院檢察署檢察官
被　　　告　溫芝盈
選任辯護人　蔡樹基律師
上列被告因過失傷害案件，經檢察官提起公訴（99年度調偵字第
2117號），本院判決如下：
    主  文
溫芝盈犯過失傷害致人重傷罪，處有期徒刑拾壹月。
    事  實
一、溫芝盈於民國（下同）99年1 月21日11時31分許，駕駛車號
    ：6931-DK 號自小客貨車，沿改制前之臺北縣五股鄉（改制
    後為新北市五股區，下同）中興路3 段往蘆洲市方向行駛，
    行經臺北縣五股鄉○○路○ 段台64線匝道口時，本應注意兩
    車行駛時，駕駛人應注意車前狀況及兩車併行之間隔，並隨
    時採取必要之安全措施，且汽車同向行駛至交岔路口時，轉
    彎車應讓直行車先行，而依當時天候晴、日間自然光線、柏
    油路面乾燥、無缺陷、無障礙、視距良好等一切情況，並無
    不能注意之情事，竟疏未注意及此，貿然超越右前方由吳長
    銀所騎乘車號：CU5-959 號普通重機車，並驟然右轉而欲往
    台64線快速道路方向行駛，致上開自小客貨車之右後車身擦
    撞吳長銀所騎乘之前述重型機車，致使吳長銀因而人車倒地
    ，受有右眼第六對腦神經痲痺、右側外展神經痲痺併內斜視
    術後等之重傷害。
二、案經吳長銀訴由臺灣板橋地方法院檢察署檢察官偵查起訴。
    理  由
壹、程序方面
一、按除簡式審判程序、簡易程序及本法第376 條第1 、2 款所
    列之罪之案件外，第一審應行合議審判，刑事訴訟法第284
    條之1 固定有明文；惟查，本件被告溫芝盈被訴涉犯刑法第
    第284 條第1 項前段之過失傷害罪嫌，暨本院為實質審理後
    ，認定應於本案犯罪事實範圍內，變更適用法條為刑法第28
    4 條第1 項後段之過失重傷害罪規定【此部分，則詳見下列
    貳、五之說明】，核如上各罪名，均係刑事訴訟法第376 條
    第1 款所列之罪之案件，依前揭規定，本件行獨任審判程序
    審理並予判決，合先敘明。
二、證據能力之說明：
(一)、按被害人吳長銀之臺北縣政府警察局蘆洲分局99年3 月6 日
    第二次訪談紀錄表、臺灣板橋地方法院檢察署99年5 月7 日
    詢問筆錄，均為被告以外之人於審判外之陳述，依刑事訴訟
    法第159 條第1 項規定，並無證據能力。
(二)、又按被告以外之人於審判外之言詞或書面陳述，除法律有規
    定者外，不得作為證據；再被告以外之人於審判外之陳述，
    雖不符合同法第159 條之1 至第159 條之4 之規定，但經當
    事人於審判程序同意作為證據，法院審酌該言詞陳述或書面
    陳述作成時之情況，認為適當者，亦得為證據。當事人、代
    理人或辯護人於法院調查證據時，知有第159 條第1 項不得
    為證據之情形，而未於言詞辯論終結前聲明異議者，視為有
    前項之同意，刑事訴訟法第159 條第1 項及第159 條之5 分
    別定有明文。本判決下列所引用之被告以外之人於審判外之
    陳述（包含書面陳述），除前揭所述之證據外，餘者固或屬
    傳聞證據，惟檢察官、被告與辯護人於本院審理中皆表示無
    意見（本院卷99年11月10日聲請調查證據狀第3 頁、本院卷
    100 年5 月3 日審判筆錄），本院審酌上開證據資料製作時
    之情況，尚無違法不當及證明力明顯過低之瑕疵，亦認為以
    之作為證據應屬適當。揆諸如上規定，爰依刑事訴訟法第15
    9 條之5 規定，認前揭證據資料均有證據能力，先予敘明。
貳、本院認定被告犯罪之證據暨得心證之理由：
一、訊據被告固然坦承有如事實欄所示駕駛如上車輛與告訴人所
    騎乘之機車發生事故，並造成告訴人受有事實欄所示傷害之
    情，然矢口否認有何起訴所指過失，辯稱略以：伊是否有過
    失有待覆議，伊看過肇事鑑定，鑑定委員會通知伊，但因為
    伊已經搬家所以沒有到場說明，當時伊的筆錄是說伊在告訴
    人前面，但鑑定報告卻說伊在告訴人後面（參本院99年11月
    15日審判筆錄）；發生車禍當時伊前面沒有任何摩托車，伊
    聽到伊的右後方有撞擊聲音，伊馬上下車查看發現告訴人並
    馬上報警處理，也做了筆錄，但收到鑑定報告時並非當下發
    生的狀況，鑑定報告所記載的是伊突然右轉，但實情是伊並
    非突然右轉，在伊要右轉上匝道有注意看後方等語（參本院
    卷99年12月22日審判筆錄）。
二、被告之選任辯護人則以：「被告警詢說她的車在前面，告訴
    人的機車在後面，被告說明與處理現場員警所畫的現場圖一
    致，告訴人於筆錄中也說是她追撞被告的車，因此鑑定報告
    與事實不符，請求覆議（參本院99年11月15日審判筆錄）」
    ；「被害人指述與事實不合，本案是被害人的機車在被告的
    車前面，不是被告的車在被害人後方（參本院99年12月22日
    審判筆錄）」；「被告於99年1 月21日11時31分許駕駛6391
    -DK 自小客貨車，沿臺北縣五股鄉○○路往蘆洲方向直行準
    備上64快速道路，於事故地點前40-50 公尺就打方向燈準備
    上快速道路，車速約30公里，告訴人駕CU5-959 號重機車在
    被告車右後方，因車速過快其車頭追撞被告車右後車輛而肇
    事，與卷附蘆洲分局交通分隊陳報單、道路交通事故調查報
    告表(一)(二)所述情形相符；被害人99年3 月6 日在空軍醫院31
    06號病房所作之訪談紀錄表，亦供稱：『…我看到時根本來
    不及反應就直接撞上對方右後輪位置。…對方要是有打方向
    燈就不會發生交通事故。』，並承認其車速約50公里，顯見
    被害人應係在行駛道路時未保持安全車距且未注意車前狀況
    ，機車才會在被告汽車後方煞車不及而追撞被告；另蘆洲分
    局交通分隊陳報單上所述發生經過『勤務中心通報上述實地
    發生A2車禍，查係A 車駕駛人溫芝盈駕駛自小客車6931-DK
    由中興路往蘆洲方向於事故地點要行駛台64匝道時與後方直
    行B 車駕駛人吳長銀駕駛普重機車CU5-959 發生事故…』，
    亦述明被告自小客車在前，告訴人之機車在後，與鑑定報告
    所述被告車在後，告訴人車在前不合；且如依告訴人所述，
    告訴人車速為50公里，被告車速為30公里，則被告之車永遠
    不可能超越告訴人之車輛而肇事，顯見告訴人之指訴並不合
    理。另參照現場圖，肇事後兩車僅相距5.6 公尺，被告之車
    並無煞車痕及刮地痕，顯見被告車速不快，是被告所辯遭追
    撞，應屬可採；卷附臺灣省台北縣區車輛行車事故鑑定委員
    會鑑定意見書『一、溫芝盈駕駛自小客貨車，超越右前方機
    車後驟然右轉，為肇事原因。』、『二、吳長銀駕駛普通重
    型機車，無肇事因素。』，被告並不同意，蓋鑑定通知係寄
    至被告租屋處即臺北縣五股鄉○○街8 號8 樓，然被告已搬
    離，故被告完全不知鑑定情形，亦未至鑑定委員會表示意見
    ，且上開鑑定未參照被告筆錄之意見，及現場處理交通員警
    洪登隆製作之陳報單及道路交通調查報告表(一)(二)所記載『追
    撞』之事實，驟認本件車禍係被告車超越右前方告訴人機車
    而肇事，被告不服，懇請轉送臺灣省車輛行車事故覆議鑑定
    委員會覆議；本件車禍，被告留在現場立即報案處理，處理
    人員到場處理時被告當場承認為肇事人，應構成自首，有蘆
    洲分局道路交通事故肇事人自首情形紀錄表足佐；又按毀敗
    或嚴重減損一目或二目之視能為重傷害，刑事第10條第4 項
    第1 款定有明文，唯起訴書認告訴人受有『右側頂葉腦內出
    血合併左側肢體無力暨疑似左側壓迫性視神經病變』等傷害
    ，又告訴人於鈞院供明『我的左眼幾乎看不到』等語，究竟
    是否達到視力嚴重減損，仍有待醫學鑑定，不能僅憑告訴人
    之片面指訴即認其已遭到重傷害（99年12月22日刑事辯護意
    旨狀）；依醫院回函本件不構成重傷害，過失傷害部分，從
    99年3 月6 日訪談紀錄，被害人自己承認她看到來不及反應
    就自己撞上（參本院100 年5 月3 日審判筆錄）。」等，為
    被告作出事實及法律上之辯護。
三、經查：
(一)、被告於上揭時、地，駕駛上開自小客車，有與告訴人吳長銀
    所騎乘之重型機車發生碰撞之事實，業據被告溫芝盈於警詢
    、偵查中均供陳明確，有臺灣板橋地方法院檢察署【簡稱板
    檢，以下所述者均同】99年6 月15日訊問筆錄（板檢99年偵
    字16508 號卷第4 至5 頁）、臺北縣政府警察局蘆洲分局99
    年1 月27日交通事故訪談紀錄表（板檢99年他字3022號卷第
    34頁）在卷可憑。又，告訴人於首開時間、地點，騎乘前述
    重型機車，與被告所駕駛之自小客車發生碰撞，告訴人因而
    人車倒地，並受有傷害之事實，此有告訴人吳長銀臺北縣政
    府警察局蘆洲分局99年3 月6 日交通事故訪談紀錄表（板檢
    99年他字3022號卷第35頁）附卷足稽。
(二)、再者，本件被告因駕駛車號6391-DK 號自小客貨車，與告訴
    人騎乘之車號CU5-959 號普通重機車確有發生旨揭交通事故
    之經歷、現場情狀暨車損狀況等事實，亦有卷附之道路交通
    事故現場圖（板檢99年他字3022號卷第30頁【手繪草圖】、
    第31頁）、道路交通事故調查報告表(一)(二)（板檢99年他字30
    22號卷第32至33頁）、現場及車輛照片12張（板檢99年他字
    3022號卷第39至44頁）、車籍查詢－基本資料詳細畫面（板
    檢99年他字3022號卷第51頁）等可證。徵諸本案現場及車輛
    照片所示兩車撞擊位置，足悉被告所駕自小客車有因本件交
    通事故肇生車損情狀為刮擦痕，且密集呈現於該車輛之右後
    車輪上方與斜上方等車側處（參板檢99年他字3022號卷第42
    頁之照片編號07、08）；又告訴人騎乘之普通重機車，於本
    件交通事故肇生之車損狀態，則呈現有車身左側下方擋泥板
    處之刮擦痕、右方車頭燈殼鬆脫等情（參板檢99年他字3022
    號卷第44頁之照片編號11、12），而上開普通重機車之車頭
    下沿車身至擋泥板最前端等各處，均屬完好，未見有何因撞
    擊造成之刮擦或斷裂等損害（參板檢99年他字3022號卷第43
    頁之照片編號10）。據上，堪認係被告駕駛前述自小客車，
    超越同向右前方之告訴人騎乘前開普通重機車後，即驟然右
    轉，造成直行車之告訴人機車，因閃避不及，而擦撞被告所
    駕上述自小客車之右後車輪，致被害人連同機車倒地甚明，
    亦且符合前揭現場及車輛照片彰現之二車事故後所在位置暨
    車損狀況等客觀情狀。
(三)、第次，本件交通事故經依被告及告訴人之筆錄、現場與車輛
    照片、現場圖等佐證資料分析研判，而鑑定以：「１、被告
    駕駛自小客貨車，超越右前方機車後驟然右轉，為肇事原因
    。２、告訴人騎乘重型機車，無肇事因素。惟持普通機車駕
    照駕駛普通重型機車有違規定。」等意旨，有臺灣省臺北縣
    區車輛行車事故鑑定委員會99年6 月30日北縣鑑字第990386
    號鑑定意見書1 份（板檢99年偵字16508 號卷第15至16頁）
    附卷可考，且核與告訴人歷次警詢訪談及偵查中之指述情節
    相符，復參據前稱之現場圖、現場及車輛照片顯示客觀情狀
    ，兩者均屬合致，自堪信為真實。
(四)、且查，告訴人於99年3月6日員警訪談紀錄表所為指述內容，
    即已明確陳稱：「我騎摩托車直行行駛至事故地點前，有一
    台車從後方（同車道）加速超越我，到事故地點匝道口位置
    ，對方就在一超越我就向右要上台64線」、「（如何撞擊【
    追撞、擦撞、側撞、倒車撞】？）擦撞。」、「（對方有無
    打方向燈？）沒有。」等歷程，核與告訴人於本院審理中指
    訴以：「案發時天氣很好，我在前面被告在後面，被告速度
    很快，被告沒打方向燈右轉，我走的都是慢車道，被告超車
    右轉要上高架橋，我要上疏洪道到臺北的松山醫院上班。」
    等語相符（參本院99年12月22日審判筆錄第3頁）；然而，
    被告及其選任辯護人執憑告訴人如上99年3 月6 日第一次訪
    談紀錄表內，略載以：「…前方，我來不及反應就撞上…」
    之單句、片段式陳詞，滔滔置辯，堅稱係告訴人騎乘機車自
    後追撞被告駕駛車輛等語，惟就有關同一訪談紀錄表亦並載
    記如上情節處，則全無著墨，恝置不論，因悉被告及選任辯
    護人就告訴人作成之第一次訪談稱述情節，僅係為部分、選
    擇性之事據取捨而已，且被告如上辯解，核與本案卷附之現
    場與車輛照片、鑑定報告等其他事證顯示客觀體現情狀，亦
    屬不符，堪認被告爭執以：「告訴人騎摩托車來不及反應就
    撞上被告車輛」為真一節，係圖求積極卸責情詞，實不足採
    信。
(五)、再，關於被告及其選任辯護人請求本案再送覆議一節，經查
    ，本件交通事故係由臺灣省台北縣區車輛行車事故鑑定委員
    會，審酌被告及告訴人之筆錄、現場與車輛照片、現場圖等
    事據為分析研判後，提出前揭鑑定意見，且核與卷附其他客
    觀事證亦屬一致，已詳如前說明；而被告縱然於鑑定時到場
    陳述意見，依社會合理之人所具通念，仍會作出與其警詢訪
    談紀錄相同之利己情詞，惟依上述鑑定意見書所載，可知被
    告於員警訪談時陳稱有關本件交通事故肇生經歷，同為該鑑
    定委員會分析之憑稽佐據其一（參前稱之鑑定意見書第陸點
    ），並審酌如上其他事證為綜合分析，鑑認以：本案係被告
    駕駛自小客貨車，超越右前方機車後驟然右轉為肇事原因，
    告訴人駕駛普通重型機車，無肇事因素等意旨；準此，被告
    辯稱略謂：伊於鑑定時未到場陳述意見，請求再次覆議云云
    ，經核亦非屬必要。此外，被告暨辯護人尚聲請傳喚證人即
    現場處理員警洪登隆、告訴人吳長銀，惟本院審認依憑卷內
    既存如上各事據材料，至堪為本案犯罪事實之認定，故前開
    證人傳喚之請求，尚無未予調查即無法認定事實之情事，從
    而，本院因認上開2 證人均無傳喚必要。
(六)、復查，告訴人確因本件交通事故，而受有如犯罪事實欄所載
    右眼第六對腦神經麻痺、右側外展神經麻痺併內斜視術後等
    傷害之事實，有國防醫學院三軍總醫院附設民眾診療服務處
    99年7 月26日北市衛醫第0000000000號診斷證明書、行政院
    國軍退除役官兵輔導委員會臺北榮民總醫院100 年2 月20日
    住字第70055 號診斷證明書各1 紙附卷足據（參100 年5 月
    3 日刑事告訴補充理由狀、告證二，見本院卷），並有國防
    醫學院三軍總醫院附設民眾診療服務處99年12月20日院三病
    歷字第0990019904號函、行政院國軍退除役官兵輔導委員會
    臺北榮民總醫院醫院99年11月25日北總企字第0990026412號
    函及所附之告訴人病歷資料各1 份在卷可稽。第以，告訴人
    因首開交通事故造成如上傷害，經醫院認定：「病人於99年
    3 月11日由外院轉入本院接受治療；99年12月21日門診檢查
    ，其右眼視力0.3，左眼視力0.8，右眼有第6 對腦神經麻痺
    致眼球無法往右運動之情形；……。倘僅就視力減損而論，
    可能原因有二：一是直接受撞擊損傷所致，二是頸動脈及海
    綿竇廔管產生眼球內高壓所致。若為前者，則恢復時間將無
    法預測；若為後者，依其目前廔管已完成栓塞治療，如能降
    低眼內壓則有恢復視力之可能。」等情，有國防部醫學院三
    軍總醫院100 年4 月6 日院三醫勤字第1000004828號函及該
    院所附病歷資料1 份在卷足證，可知告訴人因本件道路交通
    事故造成右眼第六對腦神經麻痺、右側外展神經麻痺併內斜
    視術後等傷害，且經醫院治療後仍無法恢復，自非不能謂已
    達於嚴重減損其右眼視能之程度，是告訴人如上傷害，核屬
    刑法第10條第4 項第1 款所定之重傷無訛。
(七)、按汽車行駛時，駕駛人應注意車前狀況及兩車併行之間隔，
    並隨時採取必要之安全措施；又汽車同向行駛至交岔路口時
    ，轉彎車應讓直行車先行，道路交通安全規則第94條第3 項
    、第102 條第1 項第7 款分別定有明文。查被告既考領有合
    法駕駛執照，此有司法院公路監理電子閘門證號查詢汽車駕
    駛人列印畫面單1 紙附本院卷可參，對於上揭規定自應知之
    甚詳並確實遵守，而依當時天候晴，日間自然光線，柏油路
    面乾燥，無缺陷及障礙物，視距良好，並無不能注意之情事
    ，詎被告駕駛前揭車輛行經上開路段時，竟疏未注意車前狀
    況並保持兩車併行間距，亦未遵守上述轉彎車應禮讓直行車
    通行之規定，貿然超越右前方由告訴人騎乘之機車，並驟然
    右轉欲往台64線快速道路方向行駛，致告訴人因煞車不及擦
    撞被告車輛致傷，被告之駕駛行為顯有過失；告訴人因被告
    之過失行為而擦撞被告所駕駛車輛，致受有前述之重傷害，
    被告之過失行為與告訴人之重傷害結果間，自有相當因果關
    係。綜上所論，本案事證明確，被告犯行洵堪認定，應予以
    責罰。
四、核被告溫芝盈所為，係犯刑法第284 條第1 項後段之過失傷
    害致重傷罪。另查告訴人因本件道路交通事故造成右眼第六
    對腦神經麻痺、右側外展神經麻痺併內斜視術後等傷害，並
    經醫院認定告訴人「…就視力減損而論，可能原因有二：一
    是直接受撞擊損傷所致，二是頸動脈及海綿竇廔管產生眼球
    內高壓所致。若為前者，則恢復時間將無法預測，若為後者
    ，依其目前廔管已完成栓塞治療，如能降低眼內壓則有恢復
    視力之可能。」等意旨，有上列之國防醫學院三軍總醫院10
    0 年4 月6 日函覆及該院99年12月20日函檢附之病歷資料1
    份在卷為稽，應認已達於嚴重減損其右眼視能之程度，核屬
    刑法第10條第4 項第1 款所定之重傷害，均詳如前述，是核
    被告溫芝盈所為，係犯刑法第284 條第1 項後段之過失致重
    傷害罪。起訴法條認係過失傷害一節，容或誤會，然起訴之
    基本社會事實同一，爰依法變更起訴法條而為審判，附帶說
    明。又被告雖有於本件肇事後停留現場，並向到場處理事故
    之員警當場承認為肇事人之記載（參板檢99年他字3022號卷
    第47頁），然本件告訴人所受傷害非輕，且被告仍矢口為辯
    無絲毫悔意存在，本院斟酌訴訟經過全情認應不予減刑，以
    符該自首減輕其刑之修正本旨。爰審酌被告素行（參本院卷
    附100 年5 月3 日查悉之臺灣高等法院被告前案紀錄表），
    暨參酌本案肇事情狀，告訴人因此所受傷勢非輕，迄今仍處
    於右眼視能嚴重減損之重傷害狀態，且被告犯罪後並未坦承
    犯行，復一再辯陳係告訴人車速過快，自行追撞肇致本案事
    故等積極卸責情詞之犯罪後態度，令人疵議，更且迄今均未
    賠償告訴人所受損害，任令告訴人陷入無助等一切情狀，酌
    情量處如主文所示之刑，以示懲儆。
據上論斷，應依刑事訴訟法第284 條之1 、第299 條第1 項前段
、第300 條，刑法第284 條第1 項後段，刑法施行法第1 條之1
，判決如主文。
本案由檢察官張靜薰提起公訴，經檢察官黃致中到庭執行職務。
中    華    民    國   100    年    5     月    17    日
                       交通法庭法  官   黎錦福
上列正本證明與原本無異。
如不服本判決，應於判決送達後10日內，向本院提出上訴書狀，
並應敘述具體理由；其未敘述上訴理由者，應於上訴期間屆滿後
20日內向本院補提理由書（均須按他造當事人之人數附繕本），
「切勿逕送上級法院」。
                               書記官   蔡麗春
中    華    民    國   100    年    5     月    17    日
附錄本案論罪科刑法條全文：
中華民國刑法第284 條
因過失傷害人者，處6 月以下有期徒刑、拘役或5 百元以下罰金
。致重傷者，處1 年以下有期徒刑、拘役或5 百元下罰金。
從事業務之人，因業務上之過失傷害人者，處1 年以下有期徒刑
、拘役或1 千元以下罰金，致重傷者，處3 年以下有期徒刑、拘
役或2 千元以下罰金。